臺灣臺南地方法院交通事件裁定　　　　 93年度交聲字第530號
移送機關　交通部公路總局嘉義區監理所臺南監理站
受處分人
即異議人　甲○○
上列受處分人因違反道路交通管理處罰條例案件，對於交通部公
路總局嘉義區監理所臺南監理站民國93年9月30日所為之裁決處
分（處分案號：嘉監南字第裁74-S00000000號），聲明異議，本
院裁定如下：
    主  文
原處分撤銷。
甲○○不罰。
    理  由
一、原處分意旨略以：本件受處分人即異議人甲○○於民國九十
    三年九月十九日十九時三十分許，因駕駛執照易處吊扣期間
    駕駛車牌號碼ＶＪＮ—四二三號輕型機車，於行經台南市○
    ○路○段時，為警開單舉發。移送機關即交通部公路總局嘉
    義區監理所臺南監理站，復以異議人之違規事實明確，而依
    道路交通管理處罰條第二十一條第一項第七款、第四項後段
    及第六十七條第三項之規定，裁處罰鍰新臺幣九千元，吊銷
    異議人駕駛執照，並一年內禁考等語。
二、聲明異議意旨則略以：受處分人即異議人甲○○並不否認於
    輕型機車駕駛執照易處吊扣期間，有騎乘輕型機車之事實，
    惟異議人另持有普通小型車駕駛執照，而依照道路交通安全
    規則第六十一條第一項第四款明文：「已領有小型車駕駛執
    照者，得駕駛輕型機器腳踏車」，所取得之駕駛輕型機車之
    資格仍屬有效，及異議人因前案易處吊扣駕照而領受之駕駛
    執照吊扣執行單上亦僅註明：「重型機車駕駛執照吊扣期間
    不得持汽車駕駛執照駕駛輕型機車」，並未註明「輕型機車
    駕駛執照吊扣期間不得持汽車駕駛執照駕駛輕型機車」等語
    ，致異議人對交通法規認知混亂。然移送機關即交通部公路
    總局嘉義區監理所臺南監理站未經查明，竟裁處異議人新台
    幣九千元罰鍰及吊銷輕型駕照，並限制一年內禁考，因認該
    裁處有所違誤，故提起本件異議等語。
三、經查：
（一）本件異議人甲○○固不否認於九十三年九月十九日十九時
      三十分許，因輕型機車駕駛執照易處吊扣期間駕駛車牌號
      碼ＶＪＮ—四二三號輕型機車，於行經台南市○○路○段
      時，為警開單舉發之事實，固有臺南市警察局南市警交字
      第S00000000號舉發違反道路交通管理事件通知單一紙在
      卷可參。
（二）然按汽車駕駛執照為駕駛汽車之許可憑證，由駕駛人向公
      路監理機關申請登記，考驗及格後發給之；又汽車駕駛人
      取得高一級車類之駕駛資格者，應換發駕駛執照，並准其
      駕駛較低級車類之車輛，已領有小型車駕駛執照者，得駕
      駛輕型機器腳踏車；已領有重型機器腳踏車駕駛執照者，
      得駕駛輕型機器腳踏車，道路交通安全規則第五十條第一
      項、第六十一條第四款、第五款分別定有明文。又目前公
      路監理作業實務上，如駕駛人已考領有汽車駕駛執照而無
      重型或輕型機車駕照，欲申請輕型機車駕照者，得憑其有
      效汽車駕駛執照，免考申領輕型機車駕駛執照，亦有交通
      部公路總局嘉義區監理所新營監理站（91）嘉監新字第
      9101267號函可資查考（附於本院91年度交聲字第131號卷
      內）。足見業已取得小型車駕駛執照者，得以其小型車駕
      駛執照作為駕駛輕型機器腳踏車（以下簡稱輕型機車）之
      許可憑證，其駕駛輕型機車之資格與考領輕型機車駕駛執
      照之駕駛人並無差異，此由已領有重型機車駕駛執照者，
      不會亦無必要再去考領輕型機車駕駛執照，即可明瞭，再
      觀諸道路交通管理處罰條例及道路交通安全規則，對於持
      小型車駕駛執照駕駛輕型機車之駕駛人，未設任何特別限
      制，與考領輕型機車駕駛執照之駕駛人完全相同，上開說
      明實屬當然之解釋。
（三）次按，駕駛執照之吊扣或吊銷，乃公路主管機關對於違反
      道路交通管理相關法令之駕駛人所為之處罰，衡其性質為
      不利於人民之裁罰性行政處分，此類處分對人民權利侵害
      之程度，固難與刑事處罰相提並論，惟既已構成人民自由
      權利之限制，其構成要件及法律效果仍應以法律或法律具
      體授權之命令明確規定，且不得任由行政機關以解釋之方
      式，擴張其範圍。按汽車駕駛人於駕駛執照吊扣期間駕車
      者，處新臺幣六千元以上一萬二千元以下罰鍰，並當場禁
      止其駕駛及扣留其車輛牌照；並吊銷其駕駛執照，為道路
      交通管理處罰條例第二十一條第一項第七款、第四項所明
      定，自其構成要件觀之，該條第一項第七款僅謂「駕駛執
      照吊扣期間駕車」，解釋上固不排除小型車駕駛執照吊扣
      期間駕駛輕型機車之行為，惟按汽車駕駛人，因違反本條
      例及道路交通安全規則之規定，受吊扣或吊銷駕駛執照處
      分時，吊扣或吊銷其持有各級車類之駕駛執照道路交通管
      理處罰條例第六十八條定有明文，而觀諸該條之規定，既
      就吊扣或吊銷駕駛執照處分之效力擴張另行規定，足見純
      就第二十一條第一項第七款之規定而言，其所指涉者，僅
      及於駕駛人於駕駛執照吊扣期間，仍駕駛其被吊扣之駕駛
      執照所許可之特定類型車輛，並未擴張至事後駕駛其他類
      型車輛之情形，否則立法者自無庸就吊扣、吊銷駕駛執照
      處分效力之擴張，另於第六十八條為特別規定。是駕駛人
      所持輕型機車駕駛執照遭吊扣者，倘無第六十八條所定應
      一併吊扣各級車類駕駛執照之情形，應認其於駕駛執照吊
      扣期間駕駛輕型機車，並未違反第二十一條第一項第七款
      之規定。
（四）且按汽車駕駛人，因違反本條例及道路交通安全規則之規
      定，受吊扣或吊銷駕駛執照處分時，吊扣或吊銷其持有各
      級車類之駕駛執照，道路交通管理處罰條例第六十八條固
      定有明文。上開條文雖未區分吊扣或吊銷駕駛執照之原因
      ，惟道路交通管理處罰條例所定吊扣或吊銷駕駛執照之處
      分，除針對諸如出借駕駛執照或允許無駕駛執照之人駕駛
      其車輛（第二十三條）、不依規定接受道路交通安全講習
      ，經再通知仍不參加（第二十四條）、裝載不依規定致人
      死傷（第二十九條至第三十條）、於高速公路或設站管制
      之道路，不遵管制之規定（第三十三條）、酒醉、吸食毒
      品或管制藥品而駕駛（第三十五條）、營業小客車駕駛人
      在執業期間犯罪（第三十七條）、危險駕車（第四十三條
      ）、駕車犯罪（第六十一條）、肇事逃逸（第六十二條）
      等對交通安全或他人生命財產造成重大危害或有重大危害
      之虞之行為外，依照第六十五條第一項第三款之規定，汽
      車所有人、駕駛人違反道路交通管理，經主管機關裁決後
      逾十五日未向管轄地方法院聲明異議，或其聲明異議經法
      院裁定確定，而不依裁決或裁定繳納罰鍰者，按其罰鍰數
      額，易處吊扣汽車（含機車）牌照或駕駛執照一個月至三
      個月；不依期限繳送汽車牌照或駕駛執照者，吊銷其汽車
      牌照或駕駛執照。此類吊扣或吊銷駕駛執照之處分，條文
      既明定為「易處」，自屬罰鍰之替代，駕駛人受此類吊扣
      或吊銷駕駛執照之處分，僅係無法繳納罰鍰，並無前述對
      交通安全或他人生命財產造成重大危害或有重大危害之虞
      之行為，應無一併吊扣或吊銷其各級車類駕駛執照之必要
      。況倘認駕駛人受此類易處吊扣或吊銷駕駛執照之處分後
      ，仍應依道路交通管理處罰條例第六十八條規定，一併吊
      扣或吊銷其各級車類駕駛執照，則無異以駕駛人之資力作
      為決定是否適用第六十八條之依據；換言之，倘駕駛人繳
      納罰鍰，則無庸吊扣或吊銷任何駕駛執照；若無資力繳納
      ，則吊扣或吊銷其所有各級車類駕駛執照。若依此解釋方
      式，將使不同違規事實最終同受公路主管機關相同之處分
      ，此顯與平等原則相違，其不當之處至為明顯，故就此應
      做「目的性限縮」解釋，應認駕駛人受易處吊扣駕駛執照
      之處分者，並無道路交通管理處罰條例第六十八條之適用
      。
（五）末按，道路交通管理處罰條例第六十八條同時吊扣或吊銷
      駕駛人各級車類駕駛執照之規定，並未排除機車駕駛執照
      ，倘駕駛人因其駕駛行為對交通安全或他人生命財產造成
      重大危害或有重大危害之虞，致受吊扣或吊銷駕駛執照之
      處分，則駕駛人所有機車駕駛執照或依道路交通安全規則
      第六十一條所取得駕駛輕型機車之資格，自同在吊扣或吊
      銷之列；交通部六十二年四月六日交路（62）字第26106
      號函，謂「汽車駕駛人受吊扣或吊銷駕駛執照處分時，吊
      扣或吊銷其持有各級車類之駕駛執照，不包括機器腳踏車
      駕駛執照在內」，乃交通部於七十五年五月二十一日道路
      交通管理處罰條例修正增定第68條規定前所為之函示，自
      與現行該條文義及立法意旨不符，於本案應無適用之餘地
      ，併此敘明。
四、綜上所述，本件受處分人即異議人甲○○所考領之輕型機車
    駕駛執照，既係遭公路主管機關易處吊扣處分，依前開說明
    ，並無道路交通管理處罰條例第六十八條之適用，應認異議
    人基於道路交通安全規則第六十一條第四款所取得駕駛輕型
    機車之資格，仍有效存在，不因其輕型機車駕駛執照遭易處
    吊扣處分而受影響。是異議人於輕型機車駕駛執照易處吊扣
    期間，仍得持普通小型車之駕駛執照，駕駛輕型機車，並未
    違反道路交通管理處罰條例第二十一條第一項第七款之規定
    。從而，本件異議人之異議經核為有理由，原處分機關即交
    通部公路總局嘉義區監理所臺南監理站依上開規定裁處罰鍰
    新臺幣九千元，並依同條第四項吊銷異議人之輕型機車駕駛
    執照，於法即有未合，應由本院裁定將原處分撤銷，另為異
    議人不罰之諭知，以資適法。
五、據上論斷，應依道路交通案件處理辦法第二十條前段，裁定
    如主文。
中　　華　　民　　國　　94　　年　　3 　　月　　31　　日
　　　　　　　　　  交通法庭  法　官  鄭燕璘
以上正本證明與原本無異。
如不服本裁定應於送達後5日內向本院提出抗告狀。
    　                　　　  書記官　陳金堂
中　　華　　民　　國　　94　　年　　4　　月　　 6 　　日
